【裁判字號】    99,易,343
【裁判日期】    990727
【裁判案由】    侵占
【裁判全文】
臺灣雲林地方法院刑事判決               99年度易字第343號
公  訴  人  臺灣雲林地方法院檢察署檢察官
被      告  壬○○
上列被告因侵占案件，經檢察官提起公訴（99年度偵緝字第127
號），本院判決如下：
    主  文
壬○○所犯罪名及處罰，詳如附表「所犯罪名及處罰」欄所示，
應執行有期徒刑貳年陸月。
壬○○被訴於民國九十六年七月二十六日侵占客戶丙○○所申辦
之貸款新臺幣伍拾柒萬貳仟元、於民國九十六年八月二十日侵占
客戶庚○○所申辦之貸款新臺幣肆拾壹萬捌仟捌佰柒拾元部分，
均無罪。
    事  實
一、壬○○於民國90年3 月3 日至96年8 月30日受僱於匯聯汽車
    股份有限公司（址設彰化縣彰化市○○路○ 段221 號；下稱
    匯聯公司），在雲林縣斗六市○○路○ 段31號之斗六營業所
    任職，負責從事汽車銷售及收取訂金、車款、保險費等業務
    ，為從事業務之人。詎壬○○於其任職期間，因期貨、股票
    交易虧損，竟基於意圖為自己不法所有之各別犯意，分別於
    附表所示之時間、地點，利用其代收款項之機會，向附表所
    示之客戶收取如附表所示之款項後，即以變易持有為所有之
    意思，將附表所示其於業務上所持有之款項予以侵占入己（
    各次侵占之金額詳如附表所示），挪用至其投資之期貨買賣
    及股票交易上。嗣因投資失利，無法還款，始為公司發覺究
    辦。
二、案經匯聯公司訴由臺灣雲林地方法院檢察署檢察官偵查起訴
    。
    理  由
壹、證據能力部分：
一、按被告以外之人於偵查中向檢察官所為陳述，除顯有不可信
    之情況者外，得為證據，刑事訴訟法第159 條之1 第2 項定
    有明文。檢察官在偵查中對被告以外之人所為之偵查筆錄，
    性質上屬傳聞證據，惟刑事訴訟法規定檢察官代表國家偵查
    犯罪、實施公訴，依法其有訊問被告、證人及鑑定人之權，
    證人、鑑定人並須具結，而實務運作時，檢察官偵查中向被
    告以外之人所取得之陳述，原則上均能遵守法律規定，不致
    違法取供，其可信度極高，職是，被告以外之人於偵查中已
    具結而為證述，除反對該項供述具有證據能力之一方，已釋
    明「顯有不可信之情況」之理由外，不宜遽指該證人於偵查
    中之陳述不具證據能力。查證人即告訴代理人丁○○在檢察
    官面前所為之證述，係檢察官令其以證人身分具結後所為之
    陳述，有該證人結文附卷可稽（他字卷第25、45頁、偵卷第
    6 頁），且被告並未提及檢察官在訊問時有不法取供之情形
    ，亦未釋明證人丁○○之證述有何顯不可信之情況，依上開
    規定，證人丁○○於偵查中所為之證述筆錄，自得作為本案
    證據使用。
二、次按被告以外之人於審判外之陳述，雖不符前4 條之規定，
    而經當事人於審判程序同意作為證據，法院審酌該言詞陳述
    或書面陳述作成時之情況，認為適當者，亦得為證據。當事
    人或辯護人於法院調查證據時，知有第159 條第1 項不得為
    證據之情形，而未於言詞辯論終結前聲明異議者，視為有前
    項之同意，刑事訴訟法第159 條之5 定有明文。本判決後開
    所引用各該被告以外之人於審判外之陳述，原則上均不得作
    為證據使用，惟被告於準備程序進行時，對上開證據之證據
    能力均表示沒有意見（本院卷第13頁），且於言詞辯論終結
    前未聲明異議，本院審酌上開證據製作時之情況，並無違法
    不當之情事，認為以之作為證據應屬適當，依前開規定，應
    認該等證據例外具有證據能力。
貳、有罪部分：
一、上揭事實，業據被告於偵審中坦承不諱，且經證人即告訴代
    理人丁○○於偵查中證述明確，並有匯聯公司於96年11月12
    日提出之陳報狀及被告侵占客戶之繳款狀況表在卷可稽（偵
    卷第11至14頁）。附表編號一、二部分，有客戶辛○○與匯
    聯公司之訂購合約書、交車報告書、繳納車款明細表、凱興
    保險代理人股份有限公司（下稱凱興公司）代辦新安產物保
    險股份有限公司汽車險要保書、存款交易明細查詢結果各1
    份（偵卷第15至19之1 頁）；附表編號三、四部分，有客戶
    甲○○與匯聯公司之訂購合約書、交車報告書、繳納車款明
    細表、凱興公司代辦新安產物保險股份有限公司汽車險要保
    書、存款交易明細查詢結果各1 份（偵卷第20至23之1 頁）
    ；附表編號五部分，有客戶己○○之凱興公司代辦新光產物
    保險股份有限公司汽車險要保書、凱興公司代辦新安產物保
    險股份有限公司汽車險要保書各1 紙（偵卷第24至25頁）；
    附表編號六、七部分，有客戶乙○○之汽車買賣合約書、交
    車報告書、繳納車款明細表各1 份、國內匯款申請書2 紙、
    郵政跨行國內匯款申請書及乙○○出具之切結書各1 紙（偵
    卷第26至30頁、他字卷第6 頁）；附表編號八部分，有客戶
    丙○○與匯聯公司之訂購合約書（偵卷第31頁）在卷可佐，
    足認被告自白與事實相符，堪可採信。本件事證明確，被告
    犯行堪以認定，應依法論科。
二、核被告壬○○附表所列之8 次侵占犯行，均係犯刑法第336
    條第2 項之業務侵占罪。被告於附表編號一、三，各分2 次
    侵占向辛○○收取之車款共640,000 元，及向甲○○收取之
    車款共949,000 元，均犯罪時間密接、地點相同，且均在實
    現同一犯罪目的而侵害一法益，均為接續犯，各屬單純一罪
    。被告所犯上開8 罪，其犯意各別，行為、手段不盡相同，
    時、地並無密接關係，應予分論併罰。又被告於附表編號一
    收取客戶辛○○款項640,000 元之時間係在96年8 月間分2
    次收取；於附表編號二，係在匯聯公司斗六營業所，向辛○○之哥哥收取保險費12,020元；於附表編號三收取客戶甲○○款項949,000 元之時間係在96年8 月中旬分2 次收取，地
    點均在雲林縣斗六市○○路171 巷34號甲○○之住處；於附
    表編號五，收取己○○保險費之地點係在雲林縣斗六市○○
    里○○路之住處；於附表編號八，收取丙○○車款200,000
    元之地點係在丙○○位於雲林縣斗六市○○里○○路67號之
    住處等，已據被告於本院審理時供述明確，起訴書記載被告
    向辛○○收取車款645,000 元之時間為96年5 月9 日、向辛○○收取保險費之地點在南投縣竹山鎮○○路139 號、向甲○○收取車款949,000 元之時間為96年7 月17日、地點在匯
    聯公司斗六營業所、向己○○收取保險費及向丙○○收取購
    車頭款200,000 元之地點均記載為不詳，容有未洽，附此敘
    明。爰審酌被告因期貨、股票交易虧損即侵占其業務上所持
    有之款項、其各次侵占之金額、所造成匯聯公司財產上之損
    害、尚未賠償告訴人公司以達成和解，及其家庭狀況、犯後
    態度等一切情狀，分別量處如附表「所犯罪名及處罰」欄所
    示之刑，並依刑法第51條第5 款之規定，定其應執行之刑。
、無罪部分：
一、公訴意旨略以：被告意圖為自己不法之所有，利用其代收客
    戶款項之機會，於96年7 月26日，將丙○○所申辦之貸款核
    發款新臺幣（下同）572,000 元，挪用作為廖文瑜96年7 月
    27日應付之頭期款314,500 元、簡毓芬96年7 月27日應支付
    之車款257,500 元，而繳回公司。又於96年8 月20日，將庚○○申辦貸款之匯款418,870 元，挪用作為辛○○8 月20日
    所繳納之車款，而將其於業務上持有之款項，以變易持有為
    所有之意思予以侵吞入己，因認被告此部分所為，亦涉犯刑
    法第336 條第2 項之業務侵占罪嫌。
二、按犯罪事實應依證據認定之，無證據不得認定犯罪事實；不
    能證明被告犯罪者，應諭知無罪之判決，刑事訴訟法第154
    條第2 項、第301 條第1 項分別定有明文。次按刑事訴訟法
    第161 條已於91年2 月8 日修正公布，其第1 項規定：檢察
    官就被告犯罪事實，應負舉證責任，並指出證明之方法。因
    此，檢察官對於起訴之犯罪事實，應負提出證據及說服之實
    質舉證責任。倘其所提出之證據，不足為被告有罪之積極證
    明，或其指出證明之方法，無從說服法院以形成被告有罪之
    心證，基於無罪推定之原則，自應為被告無罪判決之諭知（
    最高法院92年臺上字第128 號判例意旨參照）。
三、本件起訴意旨認被告涉有上揭業務侵占罪嫌，無非係以被告
    之自白、丙○○、簡毓芬、庚○○與匯聯公司之訂購合約書
    、丙○○、庚○○之郵政跨行匯款申請書、廖文瑜、簡毓芬
    之交車報告書、繳納車款明細表等作為其所憑之論據。經查
    ：丙○○、庚○○分別於96年7 月23日、96年8 月15日，均
    曾向匯聯公司訂購車輛，承辦之業務代表均為被告，嗣丙○○於96年7 月26日，將車款新臺幣（下同）572,000 元匯入
    匯聯公司所有、華南商業銀行彰化分行（下稱華南銀行彰化
    分行）帳號000000000000號之帳戶內，庚○○則於96年8 月
    20日，將車款418,870 元匯入匯聯公司上開華南銀行彰化分
    行之帳戶內，因上開款項匯入後，匯聯公司無法知悉款項係
    由何人匯入，僅能由該帳號後4 碼知悉承辦之業務員為被告
    ，被告乃藉此漏洞，向匯聯公司表示丙○○所匯入之款項，
    為客戶廖文瑜應納之頭期款314,500 元及簡毓芬應支付之車
    款257,500 元；庚○○匯入之款項，則為另一客戶辛○○應
    繳納之車款418,870 元等情，業據被告坦承不諱，並經證人
    丁○○於本院審理時證述明確，復有丙○○、庚○○與匯聯
    公司之訂購合約書及郵政跨行匯款申請書（偵卷第31至34頁
    ）、辛○○、廖文瑜、簡毓芬之交車報告書、繳納車款明細
    表、簡毓芬與匯聯公司之訂購合約書等在卷足憑（偵卷第16
    、18頁、第50至51頁、第53至54之1 頁），堪以認定。然因
    刑法上之侵占罪，以侵占自己持有他人之物為構成要件，是
    其物必為行為人所持有，而於持有中易持有為所有，方屬相
    當，本件匯聯公司之客戶丙○○、庚○○所匯入之上開款項
    ，係直接匯入匯聯公司所有之帳戶內，所匯入之款項並未在
    被告持有中，被告既未持有丙○○、庚○○所匯入之上開款
    項，自不能成立侵占罪。
四、綜上所述，本件公訴人所舉之證據不足以證明被告有於96年
    7 月26日侵占客戶丙○○所申辦之貸款572,000 元，及於96
    年8 月20日侵占客戶庚○○所申辦之貸款418,870 元之犯行
    ，無從說服本院形成對被告有罪之心證，依前揭條文及判例
    意旨，就此部分應為被告無罪判決之諭知。
肆、不另為無罪諭知部分：
一、公訴意旨又以：被告意圖為自己不法之所有，於96年8 月14
    日，將乙○○所申辦之貸款核發款464,150 元，挪用作為甲○○應繳納之車款繳回公司，因認被告此部分所為，涉犯刑
    法第336 條第2 項之業務侵占罪嫌。
二、然查，乙○○雖曾於96年8 月9 日，向被告購買車輛，而於
    96年8 月14日，將車款464,150 元匯入匯聯公司上開華南銀
    行彰化分行帳戶內，被告藉由匯聯公司不知該款項係由何人
    匯入之漏洞，向匯聯公司表示乙○○所匯入之該款項，為客
    戶甲○○應支付之車款一情，固據被告坦承不諱，並有證人
    丁○○於本院審理時之證述、乙○○之汽車買賣合約書、交
    車報告書、乙○○匯款予匯聯公司之郵政跨行匯款申請書（
    偵卷第26至27頁、第30頁）、甲○○與匯聯公司之訂購合約
    書、交車報告書、繳納車款明細表等附卷可佐（偵卷第20至
    22頁），堪以認定。惟乙○○亦係將款項直接匯入匯聯公司
    所有之帳戶內，其所匯入之款項並未在被告持有中，被告既
    未持有乙○○所匯入之該款項，自無侵占可言。公訴人所指
    被告侵占乙○○貸款核發款464,150 元之犯行，尚屬不能證
    明，惟起訴意旨認被告此部分犯行若成立犯罪，與前開論罪
    科刑部分（附表編號七所示於96年8 月14日侵占客戶乙○○
    款項324,500 元）之事實間，為一罪之關係，爰不另為無罪
    之諭知。
據上論斷，應依刑事訴訟法第299 條第1 項前段、第301 條第1
項，刑法第336 條第2 項、第51條第5 款，判決如主文。
本案經檢察官戊○○到庭執行職務。
中    華    民    國    99    年    7     月    27    日
                  刑事第四庭  審判長法  官 吳 福 森
                                    法  官 吳 錦 佳
                                    法  官 王 素 珍
以上正本證明與原本無異。
如不服本判決應於收受判決後10日內向本院提出上訴書狀，並應
敘述具體理由；其未敘述上訴理由者，應於上訴期間屆滿後20日
內向本院補提理由書（均須按他造當事人之人數附繕本）。「切
勿逕送上級法院」。
                                    書記官 吳 伊 婷
中    華    民    國    99    年    7     月    27    日
附錄本案論罪科刑法條：
中華民國刑法第336條第2項
（公務公益侵占罪、業務侵占罪）
對於公務上或因公益所持有之物，犯前條第1 項之罪者，處1 年
以上7 年以下有期徒刑，得併科5 千元以下罰金。
對於業務上所持有之物，犯前條第1 項之罪者，處6 月以上5 年
以下有期徒刑，得併科3 千元以下罰金。
前二項之未遂犯罰之。
附表：
┌─┬───┬─────┬────────┬───────┬───────┐
│編│客  戶│時間、地點│侵占之款項、金額│所犯罪名及處罰│   備    註   │
│號│      │          │                │              │              │
├─┼───┼─────┼────────┼───────┼───────┤
│一│辛○○│96年8 月間│分2 次向辛○○收│壬○○犯業務侵│於96年8 月20日│
│  │      │，在匯聯公│取之車款640,000 │占罪，處有期徒│以庚○○之汽車│
│  │      │司斗六營業│元。            │刑拾月。      │貸款418,870 元│
│  │      │所。      │                │              │繳回公司；96年│
│  │      │          │                │              │8 月30日再繳回│
│  │      │          │                │              │6,500 元。    │
├─┼───┼─────┼────────┼───────┼───────┤
│二│辛○○│96年8 月20│向辛○○之哥哥收│壬○○犯業務侵│              │
│  │      │日，在匯聯│取之保險費12,020│占罪，處有期徒│              │
│  │      │公司斗六營│元。            │刑柒月。      │              │
│  │      │業所。    │                │              │              │
├─┼───┼─────┼────────┼───────┼───────┤
│三│甲○○│96年8 月中│分2 次向甲○○收│壬○○犯業務侵│96年8 月14日入│
│  │      │旬，在雲林│取之車款949,000 │占罪，處有期徒│帳10,350元；同│
│  │      │縣斗六市中│元。            │刑壹年。      │日以乙○○之汽│
│  │      │山路171 巷│                │              │車貸款464,150 │
│  │      │34號甲○○│                │              │元繳回公司；同│
│  │      │之住處。  │                │              │年8 月30日，再│
│  │      │          │                │              │繳回160,000 元│
│  │      │          │                │              │。            │
├─┼───┼─────┼────────┼───────┼───────┤
│四│甲○○│96年8 月14│向甲○○收取之保│壬○○犯業務侵│              │
│  │      │日，在吳崑│險費13,471元。  │占罪，處有期徒│              │
│  │      │池上址住處│                │刑柒月。      │              │
│  │      │。        │                │              │              │
├─┼───┼─────┼────────┼───────┼───────┤
│五│己○○│96年8 月中│向己○○收取之車│壬○○犯業務侵│              │
│  │      │旬，在雲林│號4486-MA 、5787│占罪，處有期徒│              │
│  │      │縣斗六市崙│-MA 號自小客車保│刑柒月。      │              │
│  │      │豐里仁義路│險費共9,116 元  │              │              │
│  │      │己○○之住│。              │              │              │
│  │      │處。      │                │              │              │
├─┼───┼─────┼────────┼───────┼───────┤
│六│乙○○│96年8 月9 │乙○○於96年8 月│壬○○犯業務侵│              │
│  │      │日，在匯聯│10日，將車款500,│占罪，處有期徒│              │
│  │      │公司斗六營│000 元匯入壬○○│刑玖月。      │              │
│  │      │業所，要求│所有、華南銀行虎│              │              │
│  │      │乙○○將款│尾分行帳號541200│              │              │
│  │      │項匯入簡良│341079號之帳戶，│              │              │
│  │      │正之個人帳│壬○○僅於同日繳│              │              │
│  │      │戶，於翌日│回訂金10,000元，│              │              │
│  │      │，乙○○將│侵占490,000 元。│              │              │
│  │      │款項匯入後│                │              │              │
│  │      │，再前往華│                │              │              │
│  │      │南銀行斗六│                │              │              │
│  │      │分行，將其│                │              │              │
│  │      │所匯入之款│                │              │              │
│  │      │項全數領出│                │              │              │
│  │      │。        │                │              │              │
├─┼───┼─────┼────────┼───────┼───────┤
│七│乙○○│96年8 月12│乙○○於96年8 月│壬○○犯業務侵│              │
│  │      │、13日，在│14日將324,500 元│占罪，處有期徒│              │
│  │      │匯聯公司斗│（含車款258,000 │刑捌月。      │              │
│  │      │六營業所，│元、保險費55,000│              │              │
│  │      │要求乙○○│元、其他領牌及規│              │              │
│  │      │將款項匯入│費11,500元）匯至│              │              │
│  │      │壬○○之個│壬○○所有之上開│              │              │
│  │      │人帳戶，於│華南銀行虎尾分行│              │              │
│  │      │96年8 月14│帳戶，壬○○領出│              │              │
│  │      │日乙○○匯│後，全部予以侵占│              │              │
│  │      │款後，再將│入己。          │              │              │
│  │      │其匯入之款│                │              │              │
│  │      │項全數領出│                │              │              │
│  │      │。        │                │              │              │
├─┼───┼─────┼────────┼───────┼───────┤
│八│丙○○│96年7 月23│向丙○○收取之車│壬○○犯業務侵│              │
│  │      │日，在雲林│款200,000 元。  │占罪，處有期徒│              │
│  │      │縣斗六市榴│                │刑捌月。      │              │
│  │      │中里中興路│                │              │              │
│  │      │67號丙○○│                │              │              │
│  │      │之住處。  │                │              │              │
└─┴───┴─────┴────────┴───────┴───────┘

司法院資訊處製作；財團法人民間司法改革基金會備份。
